ACORDAO-COMPLETO-2334435

ACÓRDÃO 2233/2019 ATA 6/2019 - PRIMEIRA CÂMARA

VISTOS, relatados e discutidos estes autos de tomada de contas especial instaurada em razão de irregularidades na celebração e na execução do Convênio 1373/2008 (Siconv 701075/2008) , celebrado entre o Ministério do Turismo e o município de Borrazópolis/PR para a realização da "IV Festa das Nações de Borrazópolis/PR", 
ACORDAM os Ministros do Tribunal de Contas da União, reunidos em sessão da Primeira Câmara, ante as razões expostas pelo Relator, em:
9.1. considerar revéis a Sra. Marta Feitosa Lima Rodrigues e o espólio do Sr. Osvaldo Campos de Almeida (falecido) , citado na pessoa de seu representante legal, Sra. Luanna Simões de Almeida, com fundamento no art. 12, § 3º, da Lei 8.443/92, dando-se prosseguimento ao processo;
9.2. acolher as razões de justificativa apresentadas pela Sra. Manoelina Pereira Medrado, excluindo-a da presente relação processual;
9.3. julgar irregulares as contas do Sr. Osvaldo Campos de Almeida (falecido) , ex-prefeito de Borrazópolis/PR no período de 2005 a 2012, com fundamento nos arts. 1º, inciso I, 16, inciso III, alínea "c", e § 2º, da Lei 8.443/1992 c/c os arts. 19 e 23, inciso III, da mesma Lei, e com arts. 1º, inciso I, 209, inciso III, e § 5º, 210 e 214, inciso III, do Regimento Interno, e condenar o seu espólio ao pagamento das quantias a seguir discriminadas, fixando-lhe o prazo de quinze dias, a contar das notificações, para comprovar, perante o Tribunal (art. 214, inciso III, alínea "a", do Regimento Interno) , o recolhimento das dívidas aos cofres do Tesouro Nacional, atualizadas monetariamente e acrescidas dos juros de mora, calculados a partir das datas discriminadas, até a data dos recolhimentos, na forma prevista na legislação em vigor.
	VALOR ORIGINAL (R$) 
	DATA DA OCORRÊNCIA

	100.000,00
	10/3/2009

9.4. aplicar ao Sr. Mário Augusto Lopes Moyses e à Sra. Marta Feitosa Lima Rodrigues, individualmente, a multa prevista no art. 58, inciso II, da Lei 8.443/1992, nos valores de R$ 8.000,00 (oito mil reais) e R$ 6.000,00 (seis mil reais) , respectivamente, fixando-lhes o prazo de 15 (quinze) dias, a contar das notificações, para comprovarem, perante o Tribunal (art. 214, inciso III, alínea "a", do Regimento Interno) , os recolhimentos das dívidas aos cofres do Tesouro Nacional, atualizadas monetariamente desde a data do presente acórdão até a dos efetivos recolhimentos, se forem pagas após o vencimento, na forma da legislação em vigor;
9.5. autorizar, desde logo, nos termos do art. 28, inciso II, da Lei 8.443/1992, a cobrança judicial das dívidas caso não atendidas as notificações;
9.6. autorizar o pagamento das dívidas dos responsáveis em até 36 (trinta e seis) parcelas mensais e consecutivas, caso solicitado, nos termos do art. 26 da Lei 8.443/1992 c/c o art. 217 do Regimento Interno, fixando-lhes o prazo de quinze dias, a contar do recebimento da notificação, para comprovarem perante o Tribunal o recolhimento da primeira parcela, e de trinta dias, a contar da parcela anterior, para comprovarem os recolhimentos das demais parcelas, devendo incidir sobre cada valor mensal, atualizado monetariamente, os juros de mora devidos, na forma prevista na legislação em vigor;
9.7. dar ciência desta deliberação à Procuradoria da República no Estado do Paraná, nos termos do § 3º do art. 16 da Lei 8.443/1992, para adoção das medidas cabíveis.

Tomada de Contas Especial instaurada pelo Ministério do Turismo em razão de irregularidades em convênio firmado pelo Município de Borrazópolis/PR, que tinha por objeto a realização da "IV Festa das Nações de Borrazópolis".

Primeira Câmara

Prefeitura Municipal de Borrazópolis - PR.

3. Interessados/Responsáveis:
3.1. Interessado: Ministério do Turismo (vinculador) (05.457.283/0001-19)
3.2. Responsáveis: Luanna Simões de Almeida (XXX.158.281-XX); Manoelina Pereira Medrado (XXX.428.531-XX); Mário Augusto Lopes Moyses (XXX.055.648-XX); Marta Feitosa Lima Rodrigues (XXX.407.093-XX); Osvaldo Campos de Almeida (XXX.463.359-XX).

13.1. Ministros presentes: Walton Alencar Rodrigues (Presidente), Benjamin Zymler (Relator), Bruno Dantas e Vital do Rêgo.
13.2. Ministros-Substitutos presentes: Augusto Sherman Cavalcanti e Weder de Oliveira.

ACORDAO-COMPLETO-2416676

Acórdão 10835/2020 - Primeira Câmara

ACORDAO-COMPLETO-2440503

Acórdão 13941/2020 - Primeira Câmara

BENJAMIN ZYMLER

Adoto como parte inicial do relatório a instrução elaborada por auditor da Sec-PR (peça 59) , que contou com a anuência dos dirigentes da mencionada unidade técnica (peças 60 e 61) :
"	Cuidam os autos de tomada de contas especial instaurada pelo Ministério do Turismo (MTur) , em desfavor do Osvaldo Campos de Almeida, ex-prefeito do Município de Borrazópolis/PR (gestão 2005-2008 e 2009-2012) , em razão de determinação deste Tribunal, proferida nos autos do TC Processo 033.370/2013-3, por meio do Acórdão 4580/2014-2C, subitem 1.7.2 (Relator Aroldo Cedraz) , relativa ao Convênio 1373/2008 (Siconv 701075/2008) , celebrado entre o MTur e o referido município, em 11/12/2008 (peça 1, p. 26-43) , que teve por objeto incentivar o turismo, por meio do apoio ao Projeto "IV Festa das Nações de Borrazópolis", programado para o período de 11 a 14/12/2008.
HISTÓRICO 
A proposta de convênio apresentada pelo município tinha por objeto a realização da IV Festa das Nações de Borrazópolis e foi aprovada pela Sra. Marta Feitosa, Coordenadora-Geral de Análise de Projetos do MTur à época dos fatos, mediante emissão do parecer técnico do MTur acostado à peça 1, p. 9-10, em 11/12/2008, conforme registrado na peça 1, p. 11.
Na mesma data foi aprovado pela Sra. Manoelina Pereira Medrado, consultora jurídica do MTur à época dos fatos, o Parecer Jurídico 1652/2008 (peça 1, p. 11-23) , relativo à proposta supra. Foi também expedida a Nota de Empenho 2008NE901621, no valor de R$ 100.000,00 (peça 1, p. 13 e 45) .
Ainda na mesma data, em 11/12/2008, quando a IV Festa das Nações de Borrazópolis/PR já estava ocorrendo (peça 1, p. 55) , foi então formalizado o convênio, pelo ex-prefeito municipal de Borrazópolis/PR, Sr. Osvaldo Campos de Almeida, e pelo Secretário-Executivo do Ministério do Turismo à época dos fatos, Sr. Mario Augusto Lopes Moyses (peça 1, p. 43) , o qual somente seria publicado no Diário Oficial da União (DOU) em 21/1/2009 (peça 1, p. 45) , trinta e oito dias após o término do evento.
Conforme disposto na cláusula quinta do termo de convênio (peça 1, p. 32-33) , foram previstos R$ 105.000,00 para a execução do objeto, dos quais R$ 100.000,00 seriam repassados pelo concedente e R$ 5.000,00 corresponderiam à contrapartida. 
Os recursos federais foram repassados em 10/3/2009, mediante a Ordem Bancária 2009OB800245, constante da Relação 2009RE000046 (peça 1, p. 47) , no valor de R$ 100.000,00.
A vigência inicial prevista para a execução do convênio compreendia o período de sua assinatura, em 11/12/2008, até 10/2/2009 (peça 1, p. 32 e 43) . Todavia, sua vigência final foi prorrogada para 10/7/2009, conforme apostilamento publicado no DOU de 16/3/2009 (peça 1, p. 48) .
O prazo máximo para prestação de contas foi estipulado em 30 dias após o término da vigência do convenio, ou do último pagamento efetuado, se ocorrido em data anterior ao encerramento da vigência (peça 1, p. 38) .
A prestação de contas do convênio foi encaminhada pela prefeitura municipal ao Ministério do Turismo em 28/7/2009, conforme documentação acostada à peça 1, p. 53-84.
A partir de então, a Coordenação-Geral de Monitoramento, Fiscalização e Avaliação de Convênios do MTur emitiu e encaminhou à prefeitura municipal de Borrazópolis/PR quatro pareceres/notas técnicas, a qual se manifestou através dos seguintes documentos, em ordem cronológica:
2.1. Parecer Técnico 02/2009 GMC/SNPTur/MTur:
2.1.1. Parecer Técnico 02/2009, de 1º/9/2009, no qual foram apontadas pendências técnicas na prestação de contas apresentada (peça 1, p. 85-87) ;
2.1.2. Ofício MTur 1874/2010, de 5/8/2010, solicitando que o município encaminhasse diversos documentos, fotos, vídeos e declarações (peça 1, p. 89-94) ;
2.1.3. Ofício 316/2010, da Prefeitura Municipal de Borrazópolis, de 20/9/2010, em resposta às solicitações do MTur (peça 1, p. 97-106) .
2.2. Nota Técnica de Reanálise 1378/2010
10.2.1 Nota Técnica de Reanálise 1378/2010, de 17/12/2010, na qual foi consignado que ainda restava pendente o saneamento de ressalvas financeiras, especificamente o encaminhamento de "mapa comparativo de preços, modalidade carta convite n. 034/2008 e n. 035/2008 (peça 1, p. 108- 113) ;
10.2.2 Ofício MTur 1599/2010, solicitando o saneamento das ressalvas financeiras (peça 1, p. 107) ;
10.2.3 Novos documentos encaminhados pela Prefeitura Municipal de Borrazópolis (peça 1, p. 115-119) .
10.3 Nota Técnica de Reanálise 591/2011:
10.3.1 Nota Técnica de Reanálise 591/2011, de 24/2/2011, que aprovou a prestação de contas do convênio com ressalvas (peça 1, p.121-126) , em razão da ausência de apresentação de duas declarações, conforme indicado à peça 1, p. 125;
10.3.2 Ofício MTur 544/2011, de 26/4/2011, comunicando o município da aprovação com ressalvas financeiras (peça 1, p. 120) .
10.4 Nota Técnica de Análise Financeira Complementar 215/2015:
10.4.1 Nota Técnica de Reanálise Financeira Complementar 215/2015 (peça 1, p. 129-132) , de 17/6/2015, que reprovou a prestação de contas do convênio com base nas constatações verificadas por este Tribunal de Contas no processo de representação TC Processo 033.370/2013-3, e nas determinações proferidas no Acórdão 4580/2014-2C, de relatoria do Ministro Aroldo Cedraz (peça 1, p. 133-143) ;
10.4.2 Ofício 342/2015, de 16/7/2015, encaminhado ao ex-prefeito, Sr. Osvaldo Campos de Almeida, comunicando da reprovação da prestação de contas do convênio (peça 1, p. 128) .
10.4.3 Manifestação da Prefeitura de Borrazópolis/PR, por meio do Ofício 93/2015, de 30/7/2015 (peça 147-152) ;
10.4.4 Ofício MTur 454/2015, de 17/9/2015 (peça 1, p. 153) , encaminhado à Prefeitura de Borrazópolis, no qual justifica a instauração da tomada de contas especial em razão de determinação do Acórdão 5.580/2014-2C (Ministro Relator Aroldo Cedraz) 
Foi então emitido o Relatório do Tomador de contas 414/2015 (peça 1, p. 165-170) , no qual foi consignada a responsabilidade do prefeito à época dos fatos, Sr. Osvaldo Campos de Almeida, responsável pela gestão dos recursos federais recebidos por meio do presente convênio, consubstanciada na impugnação integral dos recursos repassados, no valor original de R$ 100.000,00.
A Controladoria-Geral da União pronunciou-se pela irregularidade das contas, consoante exposto no Relatório de Auditoria, no Certificado de Auditoria e no Parecer do Dirigente, todos sob o número 2420/2015 (peça 1, p. 193-198) . Ato contínuo, a autoridade ministerial atestou haver tomado conhecimento das conclusões contidas nos mencionados documentos (peça 1, p. 201) .
Em instrução inicial promovida pela unidade técnica do TCU (peça 3) , foi apontada ainda a ocorrência de outra irregularidade, esta de responsabilidade dos gestores do órgão concedente, caracterizada pela aprovação dos pareceres técnico e jurídicos e formalização do termo de convênio concomitantemente com a realização do evento, o que evidenciaria a falta de planejamento e ineficiência dos setores competentes, uma vez que não haveria tempo hábil para o atendimento do Plano de Trabalho e cronograma de desembolso, uma vez que os recursos somente foram repassados três meses após a realização do evento, em desacordo com o disposto na Portaria Interministerial 127/2008, MPOG/MF/MCT, arts. 42, caput, e 54, inciso II.
Desta feita, a proposta de encaminhamento alvitrada, que contou com a anuência dos dirigentes da Secex/PR e do Ministro Relator do processo (peças 3 a 6) , contemplou a citação do Sr. Osvaldo Campos de Almeida, ex-prefeito municipal de Borrazópolis/PR (gestão 2005-2008 e 2009-2012) , pela totalidade dos recursos federais repassados, em decorrência da ausência de nexo causal entre os recursos transferidos e a despesa realizada, bem como a audiência das Sras. Marta Feitosa Lima Rodrigues e Manoelina Pereira Medrado, pela aprovação dos pareceres técnico e jurídicos favoráveis à celebração do convênio, e do Sr. Mario Augusto Lopes Moyses pela assinatura do termo de convênio com cronogramas de execução e vigência incompatíveis com o período de realização do evento, nos seguintes termos:
27.1 realizar a citação do Sr. Osvaldo Campos de Almeida (CPF XXX.463.359-XX) , ex-prefeito do Município de Borrazópolis/PR, com fundamento nos arts. 10, § 1º, e 12, incisos I e II, da Lei 8.443/1992 c/c o art. 202, incisos I e II, do RI/TCU, para que, no prazo de quinze dias, apresente alegações de defesa e/ou recolha, aos cofres do Tesouro Nacional a quantia de R$ 100.000,00, atualizada monetariamente a partir de 10/3/2009 até o efetivo recolhimento, em decorrência da ausência de nexo causal entre os recursos federais repassados e a despesa realizada, colocando sob suspeita a real necessidade do aporte de recursos públicos federais para a consecução do objeto pactuado no Convênio 1373/2008 - Siconv 701075/2008 (Peça 1, p. 26-43) , firmado pelo Ministério do Turismo e a Prefeitura Municipal de Borrazópolis/PR, que teve por objeto incentivar o turismo, por meio do apoio ao Projeto "IV Festa das Nações de Borrazópolis", programado para o período de 11 a 14/12/2008, que propiciou a ocorrência da impugnação das despesas realizadas com recursos do convênio conforme apurado pela Comissão de Tomada de Contas Especial do MTur e consignado no Relatório de TCE, com infração ao disposto no Parágrafo único do art. 70 da Constituição Federal, no art. 93 do Decreto-Lei 200/67 e no art. 56 da Portaria Interministerial 127, de 29 de maio de 2008.
	VALOR ORIGINAL (R$) 
	DATA DA OCORRÊNCIA

	100.000,00
	10/3/2009

                           Valor atualizado monetariamente até 4/9/2017 R$ 165.780,00
a) informar o responsável de que, caso venha a ser condenado pelo Tribunal, o débito ora apurado será acrescido de juros de mora, nos termos do § 1º do art. 202 do RI/TCU;
27.2 realizar a audiência dos responsáveis abaixo, com base no art. 43, inciso II, da Lei 8.443/1992 e no art. 250, inciso IV do Regimento Interno, para que apresentem razões de justificativa acerca do que segue:
a) Marta Feitosa Lima Rodrigues  (CPF XXX.407.093-XX) , na condição de Coordenadora Geral de Análise de Projetos do Ministério do Turismo, à época dos fatos:
Irregularidade: aprovação do Parecer Técnico s/n, (peça 1, p. 9-10) , favorável à celebração do Convênio 1373/2008 - Siconv 701075/2008, firmado entre o Ministério do Turismo e a Prefeitura Municipal de Borrazópolis/PR, sem apresentar ressalvas acerca da correlação temporal entre as etapas de execução física do objeto e o repasse dos recursos, quando era sabido a exiguidade de tempo entre a data de expedição do parecer (11/12/2008) e a data de realização do evento (11 a 14/12/2008) , e em franco desacordo com a Portaria Interministerial 127/2008, MPOG/MF/MCT, art. 42, caput, art. 54, inciso II, resultando no descumprimento previsível dos cronogramas físico-financeiro e do plano de trabalho do convênio, além da malversação dos recursos púbicos repassados.
b) Manoelina Pereira Medrado (CPF XXX.428.531-XX) , na condição de Consultora Jurídica do Ministério do Turismo, à época dos fatos:
Irregularidade: aprovação de Parecer Jurídico 1652/2008 de 11/12/2008, favorável à celebração do Convênio 1373/2008 - Siconv 701075/2008, firmado entre o Ministério do Turismo e a Prefeitura Municipal de Borrazópolis/PR, sem apresentar ressalvas acerca da correlação temporal entre as etapas de execução física do objeto e o repasse dos recursos, quando era sabido a exiguidade de tempo entre a data de expedição do parecer (11/12/2008) e a data de realização do evento (11 a 14/12/2008) , e em franco desacordo com a Portaria Interministerial 127/2008, MPOG/MF/MCT, art. 42, caput, art. 54, inciso II, resultando no descumprimento previsível dos cronogramas físico-financeiro e do plano de trabalho do convênio, além da malversação dos recursos púbicos repassados.
c) Mario Augusto Lopes Moyses (CPF XXX.055.648-XX) , Cargo: Secretário Executivo do Ministério do Turismo, à época dos fatos.
Irregularidade: assinatura, 11/12/2008 do Termo de Convênio 1373/2008 - Siconv 701075/2008 (Peça 1, p. 26-43) , firmado entre o Ministério do Turismo e a Prefeitura Municipal de Borrazópolis/PR, que teve por objeto incentivar o turismo, por meio do apoio ao Projeto "IV Festa das Nações de Borrazópolis", programado para o período de 11 a 14/12/2008, conforme informação extraída do Relatório de Cumprimento do Objeto (peça 1, p.55) , com cronogramas de execução e vigência incompatíveis com o período de realização do evento (11 a 14/12/2008) , que resultou no repasse dos recursos em data posterior à execução do objeto, conforme a Ordem Bancária 2009OB800245 constante da Relação 2009RE000046 (peça 1, p. 47) , no valor de R$ 100.000,00, de 10/3/2009 ou seja, três meses após transcorrido o evento, e no pagamento de despesas já realizadas, em desacordo com o artigo 42, caput, e art. 54, inciso II, ambos da Portaria Interministerial MP/MF/MCT 127/2008 (DOU 30/5/2008) . 
 
EXAME TÉCNICO
Em cumprimento ao Despacho do Ministro Relator (peça 6) , foi promovida inicialmente a citação do Sr. Osvaldo Campos de Almeida (Ofício 1678/2017, peça 24) . Porém, com a informação de que o Sr. Osvaldo é falecido (peça 38) , foi citado seu espólio, na pessoa de sua representante legal, Sra. Luanna Simões de Almeida (Ofício 4/2018, peça 41, e Edital n. 25/2018, peças 55 e 56) . Também foram efetuadas as audiências das Sras. Marta Feitosa Lima Rodrigues (Ofício 1558/2017, peça 10) e Manoelina Pereira Medrado (Ofício 1559/2017, peça 9) e do Sr. Mario Augusto Lopes Moyses (Ofícios 1560/2017, peça 8) .
Apesar de a Sra. Marta Feitosa Lima Rodrigues ter tomado ciência do expediente que lhe foi encaminhado, conforme atesta o aviso de recebimento (AR) que compõe a peça 15, encaminhado para o endereço constante da base da Receita Federal (peça 58) , não atendeu a audiência e não se manifestou quanto às irregularidades apontadas.
A Sra. Luanna Simões de Almeida, citada por via editalícia (peça 56) , também não atendeu a citação e não se manifestou quanto às irregularidades verificadas. Destaca-se que previamente a citação por edital foram adotadas as providências que esgotaram as tentativas de localização da responsável, conforme detalhado na peça 54.
Assim, transcorrido o prazo regimental fixado e mantendo-se inertes os aludidos responsáveis, impõe-se que sejam considerados revéis, dando-se prosseguimento ao processo, de acordo com o art. 12, § 3º, da Lei 8.443/1992. 
Os demais responsáveis tomaram ciência dos ofícios que lhes foram encaminhados e apresentaram suas razões de justificativas às peças 27 a 31, 33 e 34.
Cabe ressalvar que o Sr. Mario Augusto Lopes Moyses foi citado indevidamente por meio do Ofício 1557/2017 (peça 11) , tendo sido comunicado posteriormente, por meio do Ofício 1673/2017 (peça 20) , a desconsiderar a respectiva citação, permanecendo válida tão somente à audiência objeto do Ofício 1560/2017 (peça 8) .
Manoelina Pereira Medrado 
Irregularidade objeto da audiência (Ofício 1559/2017, peça 9) : 
Aprovação de Parecer Jurídico 1652/2008 de 11/12/2008, favorável à celebração do Convênio 1373/2008 - Siconv 701075/2008, firmado entre o Ministério do Turismo e a Prefeitura Municipal de Borrazópolis/PR, sem apresentar ressalvas acerca da correlação temporal entre as etapas de execução física do objeto e o repasse dos recursos, quando era sabida a exiguidade de tempo entre a data de expedição do parecer (11/12/2008) e a data de realização do evento (11 a 14/12/2008) , e em franco desacordo com a Portaria Interministerial 127/2008, MPOG/MF/MCT, art. 42, caput, art. 54, inciso II, resultando no descumprimento previsível dos cronogramas físico-financeiro e do plano de trabalho do convênio, além da malversação dos recursos púbicos repassados.
Razões de justificativas (peças 27 a 31) :
A responsável apresentou suas razões de justificativas à peça 27, p. 1-24 e anexou diversos outros documentos à mesma peça, bem como às peças 28, 29 e 30, dentre os quais se destacam:
2.3. DOC 2 - Decisão proferida por meio do Acórdão 1948/2017-TCU-Plenário, de relatoria do Ministro Vital do Rêgo, no processo de monitoramento TC Processo 030.261/2016-3 (peça 27, p. 28- 70) ;
2.4. DOC 3 - Decisões proferidas por meio dos Acórdão 2064/2017-TCU-Plenário (peças 27, p. 71-127, e 28, p. 1-80) , 8786/2017-TCU-1C (peça 28, p. 81-91) e 8787/201-1C (peça 28, p. 92-102) , todos de relatoria do Ministro Bruno Dantas;
2.5. DOC 4 - Boletim TCU União 178/2013, de 2/10/2013, e outras publicações (peça 28, p. 103-117) ;
2.6. DOC 5 - Parecer MPTCU consignado pela Procuradora Cristina Machado da Costa e Silva no âmbito do TC Processo 010.645/2010-1 (peça 28, p. 118-122) e decisão, no mesmo processo, proferida por meio do Acórdão 7307/2013-1C, de relatoria do Ministro Valmir Campelo (peça 28, p. 123-128, e 29, p. 1-85) ;
2.7. DOC 9 - Portaria MTur 153, de 6/10/2009 (peça 30, p. 7-16) ;
2.8. DOC 10 - Decisão proferida por meio do Acórdão 3467/2017-2C, de relatoria do Ministro José Múcio Monteiro (peça 30, p. 17-46) ;
2.9. DOC 11 - Memorando-Circular MTur n. 24, de 16/12/2009, republicado em 10/6/2010 (peça 30, p. 7-60) ;
2.10. DOC 12 - Portaria MTur 39, de 10/3/2017 (peça 30, p. 61-85) ;
2.11. DOC 13 - Decisão proferida por meio do Acórdão 7307/2013-1C, de relatoria do Ministro José Múcio Monteiro (peça 30, p. 86-133, e peça 31, p. 1-44) ;
2.12. DOC 14 - Parecer MPTCU consignado pelo Procurador Sérgio Ricardo Costa Caribé no âmbito do TC Processo 033.184/2015-1 (peça 31, p. 45-48) ;
No que concerne às suas razões de justificativas, manifestou-se especialmente em relação aos três seguintes tópicos:
Da evolução da gestão interna do MTur: Registra que celebração de convênios com exiguidade de tempo para execução do objeto há muito deixou de ser pratica recorrente no MTur, que passou a editar normativos que estabelecem prazos e aprimoram critérios de análises relativas às transferências voluntárias, em cumprimento à determinação deste TCU.
2.13. Esse aperfeiçoamento na gestão interna do MTur já teria sido inclusive reconhecido pelo TCU, conforme pronunciamento do Ministro Augusto Nardes publicado no Boletim União de 2/10/2013 (peça 28, p. 104) , bem como no Acórdão 1948/2017-TCU-Plenário (peça 27, p. 28-70) , de relatoria do Ministro Vital do Rêgo, consoante transcrições do Voto inseridas à peça 27, p. 3-5, no qual foi recomendado ao MPOG e à CGU que divulgassem aos demais órgão da Administração Direta as boas práticas adotadas pelo MTur.
2.14. Acrescenta que o referido acórdão tem sido invocado como fundamento em diversas decisões para isentar a responsabilização dos servidores do MTur e até mesmo para refutar suas audiências, a exemplo dos Acórdão 2064/2017-TCU-Plenário (peças 27, p. 71-127, e 28, p. 1-80) , 8786/2017-1C (peça 28, p. 81-91) e 8787/2017-1C (peça 28, p. 92-102) , todos de relatoria do Ministro Bruno Dantas.
Dos normativos que disciplinam a atuação do advogado público no desempenho de seu mister: aponta que nos termos do art. 131 da CF/88 e art. 11 da Lei Complementar 73/1993, compete ao órgão de execução da Advocacia-Geral da União prestar consultoria sob o prisma estritamente jurídico, não lhe sendo permitido adentrar à análise da conveniência e da oportunidade da prática dos atos administrativos, muito menos analisar os aspectos de natureza eminentemente técnico-administrativa.
2.15. Acrescenta que é possível inferir dos arts. 38, da Lei 8.666/1993, e 31, da Portaria Interministerial MPOG/MF/CGU 127/2008, que compete aos advogados públicos somente o exame prévio e conclusivo quanto aos termos das minutas propostas, o qual não vincula a Administração, a quem compete a decisão de celebrar o respectivo instrumento, decisão essa que já teria sido tomada previamente, quando da decisão de aprovar a proposta do convênio e o respectivo plano de trabalho, emitir a nota de empenho, e encaminhar a minuta do convênio à Consultoria Jurídica para análise jurídico-formal.
2.16. Aduz que a análise promovida pela Consultoria Jurídica se restringe à verificação dos aspectos jurídicos-formais, sendo que o exame do mérito do ato administrativo, sua conveniência e oportunidade, no que concerne ao interesse e à observância aos princípios da boa gestão e do interesse público, é de competência da autoridade administrativa.
2.17. Afirma que a Procuradora Cristina Machado da Costa e Silva, representante do MPTCU, emitiu Parecer nos autos do TC Processo 010.645/2010-1, processo no qual a responsável também foi ouvida em razão de questões idênticas às aqui tratadas, no sentido da suficiência da análise da matéria relativa às minutas dos convênios, afastando a responsabilidade solidária do Assessor ou Consultor Jurídico (peça 28, p. 118-122) .
2.18. Assevera que o citado Parecer teria consignado jurisprudência deste TCU, em consonância com decisões pertinentes do STF nos Mandatos de Segurança 24.073/DF e 24.631/DF, de que nas situações em que os pareceres jurídicos são exigidos para validade do ato, descabe responsabilizar os agentes signatários de manifestação de natureza meramente opinativa ou não vinculante que contenha tese aceitável e fundamentada em doutrina ou jurisprudência, salvo demonstração de culpa ou erro grosseiro.
Do mérito: Assevera que as disposições da Portaria Interministerial 127/2008, art. 42, caput, e 54, inciso II, que lhe foram imputados dizem respeito a liberação dos recursos, fase posterior à formalização do convênio, a qual é da competência da área técnica e não da Consultoria Jurídica e que a atuação da Consultoria Jurídica se manifesta exclusivamente sobre a minuta do instrumento a ser firmado, excetuando ainda o mérito administrativo do mesmo, no qual se insere o elemento "oportunidade", relacionado a exiguidade de prazo em questão.
Acrescenta que embora não coubesse à Consultoria Jurídica do MTur opinar pelo indeferimento da proposta de celebração de convênio com fundamento nesse requisito, sob pena de extrapolar sua esfera de atuação, deixou registrado em seu parecer a necessidade de atenção à correlação temporal (peça 1, p. 19-20, item 29) .
Argui que há hipóteses em que o parecer é emitido meses antes da assinatura do convênio e que ainda assim é possível que ocorra a inobservância aos citados dispositivos normativos, por falta de recursos financeiros no MTur ou atrasos nos repasses, o que era comum à época.
Registra que nos casos de liberação de recursos fora do prazo previsto no cronograma de desembolso existe a possibilidade de prorrogação de ofício do instrumento, prevista no inciso VI, do art. 30, da Portaria 127/2008, o que não implicaria em irregularidade.
Adiciona ainda que o instituto do ressarcimento foi previsto no art. 64 da Portaria Interministerial 507/2011/MPF/MF/CGU, recepcionado no art. 52 da Portaria Interministerial 424/2016/MPF/MF/CGU:
Art. 52. Os recursos deverão ser mantidos na conta corrente específica do instrumento e somente poderão ser utilizados para pagamento de despesas constantes do plano de trabalho ou para aplicação no mercado financeiro, nas hipóteses previstas em lei ou nesta Portaria.
 (...) 
§ 2º Os atos referentes à movimentação e ao uso dos recursos a que se refere o caput serão realizados ou registrados no SICONV, observando-se os seguintes preceitos:
I - movimentação mediante conta corrente específica para cada instrumento;
II - pagamentos realizados mediante crédito na conta corrente de titularidade dos fornecedores e prestadores de serviços, facultada a dispensa deste procedimento nos seguintes casos, em que o crédito poderá ser realizado em conta corrente de titularidade do próprio convenente, devendo ser registrado no SICONV o beneficiário final da despesa:
 (...) 
no ressarcimento ao convenente por pagamentos realizados às próprias custas decorrentes de atrasos na liberação de recursos pelo concedente e em valores além da contrapartida pactuada; e
 (...) 
Assim, haja vista a edição dos normativos supra, em especial a previsão de ressarcimento de despesa, considera demonstrada a legalidade e a moralidade dos atos praticados.
Anota que foi responsabilizada pela Secex/PR em razão da mesma conduta no TC Processo 010.643/2010-9, que resultou no Acórdão 2.064/2017-P (Relator Bruno Dantas) , no qual foi excluída a responsabilidade tanto da responsável quanto dos demais gestores do MTur.
Traz trechos do Voto proferido pelo Ministro Relator Bruno Dantas (peça 27, p. 13-15) , no qual teria sido consignado que a aprovação de parecer jurídico às vésperas dos eventos era prática comum à época e que permeavam não somente o MTur, mas toda a Administração Pública, não sendo razoável exigir conduta diversa daqueles gestores, motivo pelo qual estaria inclusive deixando de acolher propostas de audiências e de aplicação de multas em razão de falhas praticadas na assinatura de convênios com esse contexto fático.
Assinala que o TCU tem entendido como desarrazoada a exigência de conduta diversa dos gestores, à época, a exemplo dos Acórdãos 8786/2017-1C e 8787/2016-1C, de Relatoria do Ministro Bruno Dantas (peça 28, p. 81-102) .
Acrescenta que à época da celebração do convênio não existia normativo estabelecendo prazo para que o proponente cadastrasse e enviasse sua proposta para análise da área técnica do MTur, o que ocorreu somente em 6/10/2009, com a edição da Portaria MTur 153/2009 (peça 30, p. 7-16) .
2.19. Colaciona também trechos do parecer emitido pelo Procurador Ricardo Costa Caribé (peça 27, p. 16-17) , que teria opinado pelo afastamento da responsabilidade da responsável no processo TC Processo 007.231/2013-0.
Na sequência, assevera que compete ao proponente a elaboração do projeto considerando todos os seus aspectos, inclusive os prazos suficientes à execução das etapas/metas para consecução do objeto e seu prazo de vigência. E que, à área técnica do Ministério, competiria a análise e aprovação do Plano de Trabalho, com todos os seus elementos, não cabendo a imputação de possíveis inconsistência no Plano de Trabalho ao Advogado Público, inclusive no que diz respeito aos prazos de execução e vigência.
Registra que a unidade técnica do TCU, nos autos do TC Processo 007.231/2013-0, entendeu ser razoável que "os aspectos técnico-operacionais não sejam mesmo de julgamento da área jurídica. O prazo de execução está no escopo da viabilidade técnica, não jurídica. Portanto, embora pareça saltar aos olhos do observador que o prazo entre a celebração e o início da execução do objeto inviabilize os atos administrativo necessários, exigir do profissional do direito que invada a seara do setor técnico e discuta a viabilidade do convênio, igualmente, não parece razoável".
Ressalta que inexistia à época qualquer norma que estabelecesse prazo mínimo para aprovação de propostas, geração de convênios, emissão de notas de empenho e aprovação de minutas de convênios, de forma que a aprovação do plano de trabalho e a manifestação jurídica quanto aos termos da minuta do convênio em questão foram procedidas respeitando os prazos estipulados pelo proponente para a execução do objeto. Tal prática, embora não razoável, não afrontaria a legislação e não acarretaria qualquer obstáculo para a execução do ajuste.
Assinala que somente em momento posterior foram instituídos prazos para a praticados atos em questão, primeiramente com a edição da Portaria 112/2012, recepcionada posteriormente por sucessivos diplomas legais, estando atualmente vigente a Portaria 39/2017 (peça 30, p. 61-85) .
Assim, embora tivesse ciência da data do evento, entende que a questionada exiguidade de prazo não teria constituído violação à norma que pudesse ser invocada no parecer, visando a emissão de opinião desfavorável à assinatura do convênio, haja vista que o Advogado Público deveria limitar-se aos aspectos legais.
Destaca que nos autos do TC Processo 010.645/2010-1, por meio do Acórdão 7.307/2013-1C (Relator Valmir Campelo) , este TCU acolheu suas razões de justificativas em relação às irregularidades resultantes da celebração de convênios com cronograma de execução e vigências incompatíveis com as datas de realização dos eventos. Entendimento que teria sido perfilado também pelo Procurador Ricardo Costa Caribé nos autos do TC Processo 033.184/2015-1 (peça 31, p. 45-48) , conforme transcrições à peça 27, p. 20.
Ratifica a impossibilidade de, na condição de consultora jurídica, infringir as disposições contidas no art. 42, caput, e no art. 54, inciso II, da Portaria Interministerial 127/2008, uma vez que a análise e aprovação dos cronogramas constantes do Plano de Trabalho competem exclusivamente ao setor técnico finalístico, no presente caso a Coordenação-Geral de Análise de Projetos da Secretaria Nacional de Políticas de Turismo, que emitiu o parecer técnico datado de 11/12/2008 (peça 1, p. 9-10) .
Ainda em relação a responsabilização dos pareceristas técnicos e jurídicos, transcreve trechos do Voto do Acórdão 2.064/2017-P (Relator Bruno Dantas) , que teria se manifestado no sentido de que os pareceres emitidos no período de 2006 a 2009 estavam dentro da normalidade aceita para a época (peça 27, p. 21-22) .
Por fim, após registrar um histórico dos procedimentos adotados pelo MTur em relação à análise da prestação de contas do convênio objeto desta tomada de contas especial (peça 27, p. 22-23) , requer o acolhimento de suas razões de justificativas e reivindica que seja dado tratamento isonômico ao caso em análise ao conferido nos autos dos processos TC Processo 010.645/2010-1 (Acordão 7.307/2013-1C - Relator Valmir Campelo) e TC Processo 010.643/2010-9 (Acordão 2.064/2017-P -Relator Bruno Dantas) , que tratam de matérias idênticas.
Mario Augusto Lopes Moyses
Irregularidade objeto da audiência (Ofício 1560/2017, peça 8) : 
Assinatura, em 11/12/2008 do Termo de Convênio 1373/2008 - Siconv 701075/2008 (Peça 1, p. 26-43, dos autos) , firmado entre o Ministério do Turismo e a Prefeitura Municipal de Borrazópolis/PR, que teve por objeto incentivar o turismo, por meio do apoio ao Projeto "IV Festa das Nações de Borrazópolis", programado para o período de 11 a 14/12/2008, conforme informação extraída do Relatório de Cumprimento do Objeto (peça 1, p.55, dos autos) , com cronogramas de execução e vigência incompatíveis com o período de realização do evento (11 a 14/12/2008) , que resultou no repasse dos recursos em data posterior à execução do objeto, conforme a Ordem Bancária 2009OB800245 constante da Relação 2009RE000046 (peça 1, p. 47, dos autos) , no valor de R$ 100.000,00, de 10/3/2009 ou seja, três meses após transcorrido o evento, e no pagamento de despesas já realizadas, em desacordo com o artigo 42, caput, e art. 54, inciso II, ambos da Portaria Interministerial MP/MF/MCT 127/2008 (DOU 30/5/2008) .
Razões de justificativas (peças 33 e 34) :
O responsável apresentou suas razões de justificativas à peça 33 e anexou os seguintes documentos à peça 34:
2.20. DOC 2 - Regimento Interno do Ministério do Turismo (peça 34, p. 1-8) ;
2.21. DOC 3 - Pareceres técnico e jurídico (peça 34, p. 9-24) ;
2.22. DOC 4 - Termo de convênio e Nota e Empenho (peça 34, p. 25-44) ;
2.23. DOC 5 - Prorrogação da vigência do convênio (peça 34, p. 45-48) ;
2.24. DOC 6 - Análises da prestação de contas (peça 34, p. 49-120) .
O responsável alega que as condutas que lhe foram imputadas não estavam na esfera de atribuições de seu cargo, mas de órgãos específicos do Ministério, distintos da Secretaria Executiva.
Com relação ao art. 42, caput, da Portaria Interministerial 127/2008, assinala que a liberação dos recursos era atribuição da Coordenação Geral de Convênios e à Divisão de Execução Orçamentária	e Financeira, conforme artigos 24, I, e 33, VII, do Regimento Interno do MTur (peça 34, p. 1-8) , de modo que a verificação de compatibilidade entre o cronograma de desembolso e as metas/fases ou etapas de execução do plano de trabalho não eram atividades de sua competência.
Igualmente, no que concerne ao artigo 54, II, da Portaria Interministerial n°. 127/2008, assenta que o acompanhamento da execução do convênio competia, igualmente, à Coordenação Geral de Convênios, por força de previsão expressa do artigo 24, IV, do Regimento Interno vigente à época: 
Destaca que a assinatura do convênio se deu em conformidade com artigo 31 da Portaria Interministerial 127/2008 e que na sistemática vigente à época, no MTur, tanto a assinatura do convênio quanto a fase de liberação dos recursos somente eram realizadas após manifestação favorável da unidade técnica responsável pela execução da política pública de turismo.
Registra que no caso do presente convênio, a análise que atestou a conveniência e a oportunidade de celebração da avença foi realizada pela Secretaria Nacional de Políticas de Turismo - SNPTur, órgão técnico finalístico do Ministério regimentalmente incumbido de efetuar a análise técnica e documental referente aos processos de parcerias, convênios, contrato e congêneres, conforme art. 39 do Regimento Interno do MTur (peça 34, p. 1-8) . 
Afirma que a supracitada Secretaria é quem teria a obrigação de indicar a compatibilidade entre o cronograma de desembolso e sua viabilidade em relação à data de formalização da avença para fins de atendimento quanto disposto no artigo 42, caput, da Portaria Interministerial 127/2008, e, por conseguinte, possibilitar o cumprimento da disposição contida no artigo 54, II, da referida norma.
Salienta que a aprovação do convênio se deu sem ressalvas técnicas quanto a viabilidade executória do ajuste em relação à data de realização do evento, o que indica que o parecer técnico conclusivo teria atestado o cumprimento das exigências da Portaria, incluindo a executoriedade do cronograma de desembolso para fins de liberação de recursos.
Acrescenta que o referido parecer técnico inclusive indicou a programação orçamentária para realização do empenho (peça 1, p. 10) , o que implica no reconhecimento de que o ordenador de despesas, in casu, seria membro da SNPTur, e não o responsável.
Argui que sua competência, no que concerne à celebração de convênios, caracterizava-se exclusivamente como chancela formal do estabelecido pelas secretarias finalísticas como ações essenciais à consecução das metas programáticas, conforme se infere do artigo 84, do Regimento Interno.
Transcreve trechos do Relatório do Acórdão 3.611/2013-P (Relator Benjamin Zymler) , proferido nos autos do TC Processo 028.309/2011-1, no qual teria ficado sedimentada a não subordinação das secretarias finalísticas à Secretaria Executiva do MTur, razão pela qual teve suar razões de justificativas acolhidas no referido processo (peça 33, p. 8-9) .
 Aduz que em caso análogo, este TCU, ao analisar sua responsabilidade, decidiu pela regularidade de seus atos, já que o repasse extemporâneo de recursos se deu fora de sua órbita de atuação, sendo comprovado que o então Secretário Executivo agiu em conformidade com suas competências (Acórdão 4.680/2017-1C, Relator Augusto Sherman) , conforme transcrições do Voto acostadas à peça 33, p. 9.
Argumenta que o cargo de Secretário Executivo é de natureza política, relativo à gestão de políticas públicas, sendo diametralmente oposto aos atos de natureza executórios, exercidos pelo corpo técnico do Ministério, no qual se enquadraria a suposta não adequação do plano de trabalho à data de liberação dos recursos.
Argui que a doutrina clássica administrativa reitera a impossibilidade de responsabilização civil dos agentes políticos por atos executórios, salvo quando presentes culpa grosseira, má fé ou abuso de poder.
Assim, entende que não poderia ser responsabilizado pela edição de ato administrativo, pela ordenação da despesa ou pela aprovação de plano de trabalho incompatível com a data de realização do evento, especialmente em razão da aprovação técnica e jurídica da avença e do fato de que na minuta do termo do convênio não havia menção à data da realização do evento.
Registra que, em outro caso análogo, esta Corte de Contas teria entendido que os atos de assinatura de convênios possuem natureza eminentemente solene, fato que por si só, não teriam o condão de responsabilizar a autoridade pelos atos executórios praticados pelas áreas técnicas (Acórdão 2404/2015-2C, Relatora Ana Arraes) , conforme transcrições do Voto à peça 33, p. 11.
Entendimento este teria sido corroborado no Acórdão 2.329/2016-P, de relatoria do Ministro Benjamin Zymler, conforme transcrição do Voto à peça 33, p. 12, que acolheu as razões de justificativas do responsável e afastou sua responsabilidade em relação à assinatura da avença.
Afirma que inexiste qualquer indício de que o responsável não agiu com boa-fé, que teria consciência de qualquer ilicitude de seus atos ou que deveria agir de modo diverso, uma vez que sua conduta teria sido pautada nos limites de suas competências regimentais, apoiada em pareceres técnico e jurídico, e que na minuta do convênio assinada não havia registro da data de início do evento fomentado.
Nesse sentido, transcreve trecho do Voto do Acórdão 2.064/2017-P (Relator Bruno Dantas) , no qual teria sido assentada a inexistência de responsabilidade dos agentes políticos por falhas estruturais relacionadas à aprovação técnica de Convênios
Ressalta ainda que a prestação de contas apresentada e as análises proferidas deixam claro que não houve a ocorrência de dano ao erário, tanto no aspecto da execução física quanto financeira, mas somente a liberação dos recursos após a execução do objeto, caracterizando ressarcimento de despesas municipais.
Por fim, ratifica que era comum, à época, a ocorrência de falhas na execução dos convênios pelos órgãos ministeriais, o que levou à inclusão de cláusula específica nos ajustes em relação à necessidade de prorrogação de vigência nos casos em que o repasse dos recursos fosse feito extemporaneamente. 
Análise:
As irregularidades aqui tratadas, relativas a emissão de pareceres técnicos e jurídicos e assinatura de convênios às vésperas ou mesmo concomitantemente com a realização dos eventos a serem patrocinados pelo MTur, com a consequente transferência dos recursos após a realização do objeto da avença, resultando na ausência de nexo de causalidade entre os recursos federais transferidos e o evento realizado, eram práticas corriqueiras no MTur nos anos de 2006 a 2009.
Tanto é que diversos processos bastante semelhantes a este foram autuados nesta Corte de Contas, tendo sido proferidas diversas decisões a respeito.
Nesses processos, no tocante à responsabilidade dos servidores do MTur, de forma análoga, eram arrolados como responsáveis os pareceristas técnico, jurídico e os gestores responsáveis pela assinatura do convênio, em razão das mesmas ocorrências aqui tratadas e por vezes em relação aos mesmos responsáveis aqui arrolados.
Conforme destacado pela Sra. Manoelina Pereira Medrado e pelo Sr. Mario Augusto Lopes Moyses, em situações muito semelhantes, este Tribunal se posicionou no sentido de acolher as razões de justificativas dos pareceristas e signatários dos convênios. Um resumo das decisões suscitadas pelos responsáveis, a seguir relacionadas, corroboram esse entendimento.
As decisões apontadas pelos responsáveis que não guardavam semelhança direta com o caso sob análise não foram elencadas (Acórdão 3611/2013-TCU-Plenário, Relator Benjamin Zymler, 2404/2015-2C, Relatora Ana Arraes e 2329/2016-P, Relator Benjamin Zymler) .
2.25. TC Processo 010.645/2010-1 - Acórdão 7307/2013-1C (Relator Valmir Campelo) alterado pelo Acórdão 3956/2015-1C (Relator Benjamin Zymler) :
2.25.1. Parecerista técnico: acolhimento das razões de justificativas;
2.25.2. Parecerista jurídico: acolhimento das razões de justificativas;
2.25.3. Signatário: rejeição das razões de justificativas e aplicação de multa.
2.26. TC Processo 010.643/2010-9 - Acórdão 2064/2017-TCU-Plenário (Relator Bruno Dantas) :
2.26.1. Parecerista técnico: acolhimento das razões de justificativas;
2.26.2. Parecerista jurídico: acolhimento das razões de justificativas;
2.26.3. Signatário: acolhimento das razões de justificativas.
2.27. TC Processo 028.367/2011-1 - Acórdão 2064/2017-TCU-Plenário (Relator Bruno Dantas) :
2.27.1. Parecerista técnico: acolhimento das razões de justificativas;
2.27.2. Parecerista jurídico: acolhimento das razões de justificativas;
2.27.3. Signatário: acolhimento das razões de justificativas.
2.28. TC Processo 007.231/2013-0 - Acórdão 3469/2017-2C (Relator José Múcio) :
2.28.1. Parecerista técnico: acolhimento parcial, sem aplicação de multa;
2.28.2. Parecerista jurídico: acolhimento parcial, sem aplicação de multa;
2.28.3. Signatário: não foi arrolado como responsável.
2.29. TC Processo 000.726/2015-0 - Acórdão 4680/2017-1C (Relator Augusto Sherman) :
2.29.1. Parecerista técnico: não foi arrolado como responsável;
2.29.2. Parecerista jurídico: não foi arrolado como responsável;
2.29.3. Signatário: acolhimento das razões de justificativas.
2.30. TC Processo 015.832/2015-5 - Acórdão 8786/2017-1C (Relator Bruno Dantas) :
2.30.1. Parecerista técnico: Voto proferido considerou desnecessária a audiência do parecerista, que havia sido proposta pelo MPTCU;
2.30.2. Parecerista jurídico: Voto proferido considerou desnecessária a audiência do parecerista, que havia sido proposta pelo MPTCU;
2.30.3. Signatário: Voto proferido considerou desnecessária a audiência do parecerista, proposta pelo MPTCU.
2.31. TC Processo 019.614/2015-2 - Acórdão 8787/2017-1C (Relator Bruno Dantas) :
2.31.1. Parecerista técnico: Voto proferido considerou desnecessária a audiência do parecerista, proposta pelo MPTCU;
2.31.2. Parecerista Voto proferido considerou desnecessária a audiência do parecerista, proposta pelo MPTCU;
2.31.3. Signatário: Voto proferido considerou desnecessária a audiência do parecerista, proposta pelo MPTCU.
Verifica-se, de fato, que das decisões apresentadas pelos responsáveis em suas manifestações, acima relacionadas, em todas elas os gestores do MTur tiveram suas razões de justificativas acolhidas, exceto no caso do TC Processo 010.645/2010-1 (Acórdãos 7307/2013-1C, Relator Valmir Campelo, alterado pelo Acórdão 3956/2015-1C, Relator Benjamin Zymler) , no qual foi aplicada multa somente ao signatário do ajuste, Sr. Mario Augusto Lopes Moyses:
Por outro lado, em consulta ao sistema de jurisprudência deste Tribunal, verifica-se a existência de outras decisões, em casos análogos, em que foram aplicadas penalidades aos gestores do MTur em razão das mesmas ocorrências aqui apontadas.
2.32. TC Processo 009.299/2015-7 - Acórdão 1441/2018-2C (Relator Marcos Bemquerer) :
2.32.1. Parecerista técnico: acolhimento das razões de justificativas;
2.32.2. Parecerista jurídico: não arrolado como responsável;
2.32.3. Signatário: rejeição das razões de justificativas e aplicação de multa.
2.33. TC Processo 013.668/2016-1 - Acórdão 1090/2018-TCU-Plenário (Relator Walton Alencar) :
2.33.1. Parecerista técnico: rejeição das razões de justificativas, aplicação de multa e declaração de inidoneidade;
2.33.2. Parecerista jurídico: não arrolado como responsável;
2.33.3. Signatário: rejeição das razões de justificativas, aplicação de multa e declaração de inidoneidade.
2.34. TC Processo 027.765/2014-8 - Acórdão 6076/2018-1C (Relator Marcos Bemquerer) :
2.34.1. Parecerista técnico: rejeição das razões de justificativas e aplicação de multa;
2.34.2. Parecerista jurídico: não arrolado como responsável;
2.34.3. Signatário: não arrolado como responsável.
Não obstante a emissão de pareceres técnico e jurídico e assinatura do convênio em um único dia, na iminência ou concomitantemente com a realização dos eventos, fosse prática comum no MTur nos anos de 2006 a 2009, em razão de que foram autuados diversos processos de tomada de contas especial neste TCU, verifica-se que a responsabilização promovida pelas unidades técnicas e decisões proferidas por esta Corte de Contas não possuem jurisprudência pacificada em relação à responsabilidade dos pareceristas técnico e dos signatários dos convênios no MTur.
Manoelina Pereira Medrado
De modo diverso, este TCU tem pacificado jurisprudência quanto à ausência de responsabilidade dos pareceristas jurídicos, conforme verificado em todos os processos acima relacionados.
Nos poucos casos identificados em que houve condenação dos pareceristas jurídicos pelo TCU, a decisão foi reformada em sede de recurso e a condenação tornada insubsistente, a exemplo do processo TC Processo 033.184/2015-1 (Acórdão 13230/2016-2C, Relator André Luís de Carvalho, reformado pelo Acórdão 1526/2018-2C, Relator José Múcio) .
Desse modo, desde já, em consonância com a jurisprudência pacífica deste TCU, e considerando a manifestação apresentada pela Sra. Manoelina Medrado, responsável pela emissão do parecer jurídico, acolhem-se as razões de justificativas apresentadas pela Consultora Jurídica do MTur.
Mario Augusto Lopes Moyses
No que concerne ao Sr. Mario Augusto, signatário do convênio, e à Sra. Marta Feitosa, responsável pelo parecer técnico, ratifica-se o entendimento aplicado por esta unidade técnica em outras oportunidades, no sentido da irregularidade cometida tanto pelo signatário do ajuste quanto pelo parecerista técnico.
Em relação ao Sr.  Mario Augusto Lopes Moyses, cabe registrar que a conduta que lhe está sendo imputada diz respeito essencialmente a assinatura do convênio concomitantemente com a realização do evento patrocinado, o que evidentemente acarretaria a impossibilidade de compatibilização entre os cronogramas de execução do objeto e os desembolsos financeiros exigidos no artigo 42, caput, e art. 54, inciso II, ambos da Portaria Interministerial MP/MF/MCT 127/2008.
No tocante à alegação de que que a celebração do ajuste se caracterizava exclusivamente como chancela formal e que se deu com base nos pareceres técnico e jurídico favoráveis à avença, transcreve-se excerto do Voto condutor do Acórdão 3956/2015-TCU-Primeira Câmara (rel. Min. Benjamin Zymler) que tratou especificamente desta matéria:
22. Quanto aos recorrentes que celebraram as avenças, entendo que não se aplicam as mesmas excludentes de culpabilidade, motivo pelo qual alinho-me ao entendimento da unidade técnica no sentido de que suas justificativas não sejam acolhidas.
 23. Primeiramente, porque lhes caberia exercer uma análise de conveniência e oportunidade previamente à celebração dos convênios, própria dos escalões dirigentes, que os levaria a prontamente refutar a assinatura dos ajustes, como destacou a Serur (peça 169, p. 9-10) :
'5.9. Dispõe o art. 42 da Portaria Interministerial-MP/MF/MCT 127/2008 que, em convênios celebrados com a União: 
'Art. 42. A liberação de recursos obedecerá ao cronograma de desembolso previsto no Plano de Trabalho e guardará consonância com as metas e fases ou etapas de execução do objeto do instrumento.' 
5.10. Logo, pressupõe-se a gradativa liberação dos valores transferidos por meio de ajustes federais, na medida em que se executa o objeto conveniado, de modo a dar segurança de efetiva aplicação dos recursos federais. 
5.11. Nessa linha, não se pode conceber que o Secretário-executivo, ao assinar, por exemplo, o Convênio 702564/2008, em 24/12/2008, não tenha questionado o objeto do ajuste: o Réveillon 2009, em 31/12/2008, apenas sete dias após a assinatura. 
5.12. Sequer qualquer recurso poderia ser liberado até o evento, pois, pelos trâmites normais de qualquer órgão público, a publicação do extrato do Convênio, condição de eficácia do ajuste, certamente ocorreria após a virada do ano, como de fato ocorreu, em 16/1/2008, conforme resumo dos fatos descrito na Tabela 5 à p. 15 da peça 2, ratificada em consultas amostrais ao Siconv, no decorrer desta instrução. 
5.13. Como se vê na Tabela citada (peça 2, p. 15) ; e nas imputações ora em debate, Mário Augusto Lopes Moysés assinou outros oito convênios em idêntica situação ao ajuste 702564/2008 e Duncan Frank Semple foi signatário de uma avença com o mesmo vício. Nenhum deles esboçou questionar a proximidade entre a aprovação dos acordos e os eventos. 
5.14. Destaque-se que era de fácil percepção que, ao contrário de outros tipos de convênios em que a execução do objeto pode ser protelada diante do atraso nos repasses, festas populares como réveillon não podem atrasar. 
5.15. Assim, ao gestor médio caberia atentar para o fato de que, mesmo com a liberação dos recursos no mesmo dia da assinatura do ajuste, não haveria tempo hábil para cotação de preços e outras garantias exigidas pela Portaria Interministerial-MP/MF/MCT 127/2008. Não é questão afeta apenas à execução do convênio, mas sim à própria concepção da avença.' 
24. Ademais, mesmo que o parecer técnico não contivesse ressalva acerca do curto lapso temporal entre a celebração dos convênios e o objeto a que se destinava (não havia respaldo da área técnica para sua reprovação por tal razão) , isso não eximiria a responsabilidade dos signatários (peça 169, p. 12) : 
'5.23. O ex-gestor foi multado por ser o signatário de convênio em que se destinou recursos federais a entidade cujos interesses foram fundamentalmente privados. Nota-se que o fato de o Secretário-executivo ser apenas o representante legal do ministério não o afasta da responsabilidade sobre a fiscalização do conteúdo dos ajustes por ele assinados. 
5.24. De fato, caso fosse verdadeira a afirmação dos recorrentes de que eles não poderiam contrariar os pareceres técnicos, a função de supervisão, fiscalização e o papel deles nos atos administrativos de assinatura de convênios não teria eficácia. 
5.25. Por oportuno, cabe consignar que o Tribunal possui entendimento firmado (Acórdão 2540/2009-TCU-Primeira Câmara, 2.753/2008 - Segunda Câmara e 1.801/2007 - Plenário) no sentido de que a responsabilidade do gestor não é afastada quando decide em parecer técnico/jurídico, pois a ele cabe a decisão sobre a prática do ato administrativo eventualmente danoso ao erário ou irregular. 
5.26. O fato de o administrador seguir pareceres técnicos e jurídicos não o torna imune à censura do Tribunal. Em regra, pareceres técnicos e jurídicos não vinculam os gestores, os quais têm obrigação de analisar a correção do conteúdo destes documentos. Assim, a existência de parecer não exime o gestor de responsabilidade, a qual é aferida levando em consideração a legalidade, a legitimidade e a economicidade dos atos relacionados com a gestão de recursos públicos no âmbito da fiscalização contábil, financeira, orçamentária, operacional e patrimonial da administração pública federal, exercida pelo Congresso Nacional com o auxílio deste Tribunal, ex vi do art. 70, caput, e 71, inciso II, da Constituição Federal.'
 (...) 
No que concerne ao registro de que no presente caso não havia na minuta de convênio qualquer menção à data da realização do evento, justificativa que já foi utilizada para afastar a responsabilidade do responsável em outros processos neste TCU, impende ressaltar que não se tratava de situação excepcional que poderia ter passado despercebida pelo gestor, mas de prática comum e corriqueira utilizada na aprovação de convênios no âmbito do MTur à época.
Sob esse aspecto cabe consignar que foi autuado por este Tribunal processo de representação (TC Processo 013.668/2016-1) para exame global das práticas administrativas irregulares por parte dos servidores do MTur na formulação e condução de 43 (quarenta e três) convênios firmados com a entidade Premium Avança Brasil.
Foi registrado que dos quarenta e três convênios analisados, 80% (oitenta por cento) deles apresentava cronograma de execução e vigência incompatíveis com o período de realização do evento, sendo que 30 (trinta) deles foram assinados por Mário Augusto Lopes Moyses.
Transcreve-se a seguir trecho do Voto Condutor do Acórdão 1090/2018-TCU-Plenário, de Relatoria do Ministro Walton Alencar, proferido no processo de representação supracitado, no qual os signatários dos convênios e os pareceristas técnico foram apenados com a multa do art. 58, II, da Lei 8.443/1993:
Mais de 80% dos convênios (peça 47) foram celebrados no dia ou pouquíssimos dias antes dos respectivos eventos pactuados, impossibilitando a aplicação dos recursos de acordo com as formalidades da realização da despesa no setor público, entre elas a licitação para selecionar a melhor oferta. 
A cláusula terceira, inciso I, alínea "a", dos termos de convênio não foi atendida, tendo em vista que as transferências dos recursos não seguiram os cronogramas de desembolso constantes dos planos de trabalho. 
Mais de 80% dos convênios (peça 47) tiveram o respectivo extrato publicado após a data prevista para a realização do evento pactuado. Portanto, não foi observado o disposto no art. 33 da Portaria Interministerial 127/2008, segundo o qual, o termo de convênio adquire eficácia com a publicação do seu extrato no Diário Oficial da União, providência para a qual o órgão concedente dispõe do prazo de 20 dias. 
Os responsáveis justificaram que alguns planos de trabalho foram aprovados um dia antes do evento porque a Coordenação-Geral de Análise de Projetos (CGAP) somente avaliava a proposta após a liberação dela pela SNPTur, no Siconv. A SNPTur, por sua vez, teria autorizado alguns eventos com prazo exíguo.
Aduziram que, em outros casos, em que não havia disponibilidade orçamentária para o apoio ao evento, em razão de os recursos serem originários de emendas parlamentares, a SNPTur solicitava a suspensão da análise (peça 80, p. 11) . 
Acrescentaram que não existia norma estabelecendo antecedência mínima ao termo inicial dos eventos para a aprovação de propostas. 
Os argumentos não prosperam. 
A justificativa de que a SNPTur autorizou os planos de trabalho em prazo exíguo não veio acompanhada de comprovação e, ainda que viesse, não autoriza os gestores a proceder a aprovação extemporânea das avenças. 
Não há se falar em ausência de norma estabelecendo antecedência mínima ao termo inicial dos eventos para a aprovação de propostas, haja vista que a eficácia dos convênios dependia da publicação de seu extrato no Diário Oficial da União (art. 33 da Portaria Interministerial 127/2008) , o que deveria ocorrer antes da realização dos eventos, sob pena de ilegalidade na execução de despesas. 
Em mais de 95% dos convênios (peça 47) , houve transferência de recursos em data posterior à realização dos eventos objeto das avenças. O ressarcimento de valores aos convenentes por eventuais despesas pagas antes do recebimento contraria o art. 42, caput, da Portaria Interministerial 127/2008, e prejudica o estabelecimento do nexo de causalidade entre os eventos e os recursos transferidos. 
Pelo exposto, as justificativas apresentadas apenas confirmam a irregularidade.
Ressalte-se que neste mesmo processo, em decisão posterior (Acórdão 1450/2018-TCU-Plenário, Relator Walton Alencar) , os respectivos gestores do MTur, dentre os quais o Sr. Mario Augusto Lopes Moyses e a Sra. Marta Feitosa, foram ainda inabilitados para o exercício de cargo em comissão ou função de confiança na Administração Pública Federal, em razão das mesmas irregularidades.
Não pode prosperar também o entendimento de que seriam excludentes de culpabilidade o fato de as irregularidades serem práticas comum à época, no MTur, e que após a atuação deste TCU teria havido um aperfeiçoamento na gestão interna do ministério.
A constatação de que houve um aperfeiçoamento na gestão poderia tão somente eliminar a necessidade de que fossem emanadas novas determinações ou recomendações ao órgão jurisdicionado, mas não, contudo, criar-se o entendimento de que os responsáveis não deveriam mais ser apenados por suas condutas irregulares.
Do exposto, não se acolhem as razões de justificativas apresentadas pelo responsável, mantendo-se o entendimento pela irregularidade imputada ao responsável e a consequente aplicação da penalidade prevista no art. 58, II, da Lei 8.443/1993.
Marta Feitosa Lima Rodrigues
Com relação à Sra. Marta Feitosa, Coordenadora-Geral de Análise de Projetos da Secretaria Nacional de Políticas de Turismo (SNPTur) , verifica-se que o parecer técnico emitido (peça 1, p. 9-10) , de forma bastante simples, não faz qualquer menção à incompatibilidade entre o cronograma de execução e vigência do ajuste e o período de realização do evento, que se iniciava no mesmo dia em que o parecer estava sendo emitido.
Outrossim, diante da revelia da responsável e não tendo sido identificados nos autos ou nas manifestações dos demais responsáveis elementos capazes de excluir a responsabilidade da servidora, mantém-se o entendimento pela irregularidade imputada à responsável e a consequente aplicação da penalidade prevista no art. 58, II, da Lei 8.443/1993.
Espólio do Sr. Osvaldo Campos de Almeida, na pessoa de sua representante legal, Sra. Luanna Simões de Almeida
A Sra. Luanna Simões de Almeida, única sucessora e representante legal do Espólio do Sr. Osvaldo Campos de Almeida, prefeito municipal de Borrazópolis/PR, gestão 2005-2008 e 2009-2012, também não se manifestou quanto à citação, caracterizando sua revelia.
Embora em sua última análise o MTur tenha se pronunciado pela aprovação das contas com ressalva (peça 1, p. 121-126) , o processo de tomada de contas especial foi autuado em razão da comprovada ausência de nexo de causalidade entre os recursos federais transferidos, em 10/3/2009, e a realização do evento objeto do convênio pactuado, que ocorreu nos dias 11 a 14/12/2008.
A jurisprudência desta Corte é cristalina no sentido de que a mera execução física do objeto ou de parte dele, por si só, não comprova que os recursos foram aplicados corretamente, cabendo ao responsável demonstrar o nexo causal entre os recursos que lhe foram repassados e os documentos de despesas referentes à execução, tais como notas de empenho, recibos, extratos bancários, de forma que seja possível confirmar que determinado bem ou serviço foi custeado com os recursos transferidos.
Assim, diante da ausência da apresentação de alegações de defesa e da inexistência de elementos capazes de evidenciar o nexo causal entre a realização do evento e os recursos federais transferidos, propõe-se julgamento pela irregularidade das contas do responsável e a condenação em débito de seu espólio ou herdeiros legais, sem a aplicação da penalidade prevista no art. 57 da Lei 8.443/1993.
CONCLUSÃO
Diante da revelia do espólio do Sr. Osvaldo Campos de Almeida, citado na pessoa de sua representante legal, Sra. Luanna Simões de Almeida, e inexistindo nos autos elementos que permitam concluir pela ocorrência de boa-fé ou de outros excludentes de culpabilidade em sua conduta, propõe-se que suas contas sejam julgadas irregulares e que o espólio seja condenado em débito.
Outrossim, em face da análise promovida no Exame Técnico desta instrução, propõe-se que a Sra. Marta Feitosa Lima Rodrigues seja também considerada revel e que as razões de justificativas apresentadas pelo Sr. Mario Augusto Lopes Moyses sejam rejeitadas, uma vez que não foram suficientes para sanear as irregularidades a ele atribuídas, bem como pela inexistência de outros elementos capazes de excluir sua culpabilidade, propondo-se que lhes seja aplicada a multa prevista no art. 58, inciso II, da Lei 8.443/1992.
Por fim, no que concerne à Sra. Manoelina Pereira Medrado, propõe-se acolher integralmente as razões de justificativa apresentadas, uma vez que foram suficientes para elidir as irregularidades que lhe foram atribuídas.
PROPOSTA DE ENCAMINHAMENTO
Ante o exposto, submetem-se os autos à consideração superior, propondo: 
2.35. na forma do art. 12, § 3º, da Lei 8.443/92, considerar revéis a Sra. Marta Feitosa Lima Rodrigues e o espólio do Sr. Osvaldo Campos de Almeida (falecido) , citado na pessoa de sua representante legal, Sra. Luanna Simões de Almeida, dando-se prosseguimento ao processo;
2.36. acolher as razões de justificativas apresentadas pela Sra. Manoelina Pereira Medrado;
2.37. rejeitar as razões de justificativas apresentadas por Mario Augusto Lopes Moyses;
2.38. julgar irregulares as contas do Sr. Osvaldo Campos de Almeida (falecido) , CPF XXX.463.359-XX, prefeito municipal de Borrazópolis/PR no período de 2005 a 2012, com fundamento nos arts. 1º, inciso I, 16, inciso III, alínea "c", e § 2º, da Lei 8.443/1992, c/c os arts. 19 e 23, inciso III, da mesma Lei, e com arts. 1º, inciso I, 209, inciso III, e § 5º, 210 e 214, inciso III, do Regimento Interno, e condenar seu espólio ao pagamento das quantias a seguir discriminadas, fixando-lhe o prazo de quinze dias, a contar das notificações, para comprovar, perante o Tribunal (art. 214, inciso III, alínea "a", do Regimento Interno) , o recolhimento das dívidas aos cofres do Tesouro Nacional, atualizadas monetariamente e acrescidas dos juros de mora, calculados a partir das datas discriminadas, até a data dos recolhimentos, na forma prevista na legislação em vigor.
	VALOR ORIGINAL (R$) 
	DATA DA OCORRÊNCIA

	100.000,00
	10/3/2009

                                                   Valor atualizado até 27/8/2018: R$ 173.210,00
2.39. aplicar aos Sr. Mario Augusto Lopes Moyses (CPF XXX.055.648-XX) e a Sra. Marta Feitosa Lima Rodrigues (CPF XXX.407.093-XX) , individualmente, a multa prevista no art. 58, inciso II, da Lei 8.443/1992 c/c o art. 268, inciso I, do Regimento Interno, fixando-lhes o prazo de 15 (quinze) dias, a contar das notificações, para comprovarem, perante o Tribunal (art. 214, inciso III, alínea "a", do Regimento Interno) , os recolhimentos das dívidas aos cofres do Tesouro Nacional, atualizadas monetariamente desde a data do presente acórdão até a dos efetivos recolhimentos, se forem pagas após o vencimento, na forma da legislação em vigor;
2.40. autorizar, desde logo, nos termos do art. 28, inciso II, da Lei 8.443/1992, a cobrança judicial das dívidas caso não atendidas as notificações;
2.41. autorizar o pagamento das dívidas dos responsáveis em até 36 (trinta e seis) parcelas mensais e consecutivas, caso solicitado, nos termos do art. 26 da Lei 8.443/1992, c/c o art. 217 do Regimento Interno, fixando-lhes o prazo de quinze dias, a contar do recebimento da notificação, para comprovarem perante o Tribunal o recolhimento da primeira parcela, e de trinta dias, a contar da parcela anterior, para comprovarem os recolhimentos das demais parcelas, devendo incidir sobre cada valor mensal, atualizado monetariamente, os juros de mora devidos, na forma prevista na legislação em vigor;
encaminhar cópia da deliberação ao Procurador-Chefe da Procuradoria da República no Estado do Paraná, nos termos do § 3º do art. 16 da Lei 8.443/1992 c/c o § 7º do art. 209 do Regimento Interno do TCU, para adoção das medidas cabíveis; e comunicar-lhe que o relatório e o voto que a fundamentarem podem ser acessados por meio do endereço eletrônico www.tcu.gov.br/acordaos e que, caso haja interesse, o Tribunal pode enviar-lhe cópia desses documentos sem qualquer custo".   
2. 	O Ministério Público junto ao TCU manifestou-se parcialmente de acordo com a proposta da unidade técnica. Transcrevo parecer do Parquet:
"Trata-se de tomada de contas especial de responsabilidade do Sr. Osvaldo Campos de Almeida, ex-prefeito do Município de Borrazópolis/PR (gestões 2005-2008 e 2009-2012) ,  instaurada pelo Ministério do Turismo (MTur) em decorrência de determinação da 2ª Câmara do Tribunal de Contas da União, proferida no Acórdão 4.580/2014 (TC Processo 033.370/2013-3) e motivada por irregularidades na execução do Convênio 1.373/2008 (Siconv 701075/2008) , celebrado entre o MTur e o referido município, em 11/12/2008 (peça 1, p. 26-43) , cujo objeto  consistia no incentivo ao turismo, por meio do apoio ao Projeto "IV Festa das Nações de Borrazópolis", programado para o período de 11 a 14/12/2008.
Em 11/12/2008, quando o evento já estava em curso, foi firmado o termo do convênio, pelo ex-prefeito municipal de Borrazópolis/PR, Sr. Osvaldo Campos de Almeida, e pelo Secretário-Executivo do Ministério do Turismo à época dos fatos, Sr. Mario Augusto Lopes Moyses (peça 1, p. 43) . A publicação ocorreu no Diário Oficial da União (D.O.U.) de 21/1/2009 (peça 1, p. 45) , trinta e oito dias após o término do evento. 
Os recursos federais foram transferidos em 10/3/2009 por intermédio da Ordem Bancária 2009OB800245, no importe de R$ 100.000,00 (peça 1, p. 47) . O termo do ajuste previa a execução do objeto entre os dias 11/12/2008 e 10/2/2009, entretanto, posteriormente, seu prazo de vigência foi prorrogado para 9/7/2009 (peça 1, p. 32 e 48) . A prestação de contas final foi encaminhada ao Ministério do Turismo por intermédio de ofício datado de 28/7/2009 (peça 1, p. 53-84) .
Entre os pareceres elaborados pelo MTur que tinham como objeto a análise da regularidade da execução do convênio, destaco a Nota Técnica de Reanálise Financeira Complementar 215/2015 (peça 1, p. 129-132) , que, a partir dos fatos levantados pelo TCU no processo de representação TC Processo 033.370/2013-3, reprovou a prestação de contas apresentada pela Prefeitura de Borrazópolis/PR. Convém salientar que, em parecer anterior (peça 1, p. 120-126) , o órgão havia aprovado com ressalva a prestação de contas apresentada pela prefeitura.
O Relatório do Tomador de Contas 414/2015 (peça 1, p. 165-170) conclui pela impugnação integral dos recursos repassados e pela responsabilidade do Sr. Osvaldo Campos de Almeida. No mesmo sentido está o Relatório de Auditoria 2420/2015 da Controladoria-Geral da União (peça 1, p. 193-196) .
Em sua primeira instrução, a unidade técnica identificou a ocorrência de falhas cujas responsabilidades recaem sobre alguns servidores do órgão repassador, falhas essas que resultaram na formalização do termo de convênio concomitantemente com a realização do evento. 
Autorizada por Vossa Excelência (peças 6 e 39) , a Secex-PR intentou citar o Sr. Osvaldo Campos de Almeida, pelo valor total repassado (R$ 100.000,00) , em razão da "...ausência de nexo causal entre os recursos federais repassados e a despesa realizada, colocando sob suspeita a real necessidade do aporte de recursos públicos federais para a consecução do objeto pactuado no Convênio 1373/2008 - Siconv 701075/2008". 
O e-mail constante da peça 37, todavia, informou que o ofício de citação teria sido equivocadamente enviado para a Prefeitura de Borrazópolis, haja vista que o Sr. Osvaldo Campos de Almeida faleceu em 1º/11/2016, conforme certidão de óbito à peça 38. 
Assim sendo, a Secex-PR, sem sucesso, buscou efetivar a citação da Sra. Luanna Simões de Almeida, supostamente a única sucessora do ex-prefeito, encaminhando a correspondência para endereço no exterior. Após pesquisas que confirmaram que a Sra. Luanna Simões de Almeida seria a única herdeira, mas que não obtiveram outro endereço no Brasil ou no exterior (peças 51-54) , a unidade instrutiva promoveu a citação, pela via editalícia, do Espólio do Sr. Osvaldo Campos de Almeida (peças 55 e 56) . Não foram apresentadas, porém, as devidas alegações de defesa.
Por meio do despacho à peça 6, Vossa Excelência também autorizou as audiências dos seguintes gestores do MTur:
a) Sras. Marta Feitosa Lima Rodrigues e Manoelina Pereira Medrado (peças 9, 10, 13 e 15) em decorrência da aprovação de pareceres favoráveis à celebração do Convênio 1.373/2008, sem apresentar ressalvas acerca da correlação temporal entre as etapas de execução física do objeto e o repasse dos recursos, quando era conhecida a exiguidade de tempo entre a data de expedição dos pareceres e a data de realização do evento (11 a 14/12/2008) , resultando no descumprimento de cronograma físico-financeiro e do plano de trabalho do ajuste, além da indevida utilização de recursos públicos;
b) Sr. Mário Augusto Lopes Moyses (peças 8 e 12) , em decorrência da assinatura do Termo de Convênio 1.373/2008 (peça 1, p. 26-43) , celebrado entre o Ministério do Turismo e o Município de Borrazópolis/PR, que tinha como objeto o incentivo ao turismo, por meio do apoio ao Projeto "IV Festa das Nações de Borrazópolis", com cronogramas de execução e vigência incompatíveis com o período de realização do evento (11 a 14/12/2008) , que resultou no repasse dos recursos em data posterior à execução do objeto. 
Os Srs. Mário Augusto Lopes Moyses e Manoelina Pereira Medrado apresentaram as razões de justificativa insertas nas peças 27-31 e 33-34.
Entre as justificativas aduzidas pela Sra. Manoelina Pereira Medrado, responsável pela edição do parecer jurídico (peça 1, p. 11-23) , destaco as seguintes:
a) a análise da regularidade da liberação dos recursos é da competência da área técnica e não da Consultoria Jurídica. A atuação da Consultoria Jurídica se restringe à minuta do instrumento a ser firmado. 
b) a consultoria não deveria opinar sobre o indeferimento da proposta de celebração do convênio, sob pena de extrapolar sua esfera de atuação. Mesmo assim, registrou em seu parecer a necessidade de atenção à correlação temporal (peça 1, p. 19-20, item 29) ; 
c) era comum, à época, a ocorrência de falhas na execução de convênios, o que levou à inclusão de cláusula específica nos ajustes;
d) a aprovação de parecer jurídico às vésperas dos eventos era prática comum à época, não sendo razoável exigir conduta diversa dos gestores.
Na opinião da unidade instrutiva, a responsabilidade da Sra. Manoelina Pereira Medrado deveria ser afastada, haja vista que a jurisprudência do Tribunal de Contas da União estaria pacificada em torno da ausência de responsabilidade de pareceristas jurídicos. Segundo a Secex-PR, nos poucos casos em que os pareceristas jurídicos foram condenados, os recursos foram providos e as condenações foram tornadas insubsistentes (peça 59, p. 14) . 
Com as devidas vênias, registro que a jurisprudência predominante na Corte de Contas não exime de responsabilidade os pareceristas jurídicos, mormente os que agiram com dolo, culpa ou erro grosseiro. 
Cito os seguintes exemplos de decisões que aplicaram multas a pareceristas jurídicos e que, mesmo em razão da interposição de recursos, não foram reformadas: Acórdão 442/2017-TCU-Primeira Câmara (confirmado pelo Acórdão 4984/2018-TCU-Primeira Câmara) , Acórdão 3192/2014-TCU-Plenário (confirmado pelo Acórdão 362/2018-TCU-Plenário) ; e Acórdão 2329/2014-TCU-Segunda Câmara (confirmado pelo Acórdão 3745/2017-TCU-Segunda Câmara) .
Não obstante, observo que, in casu, alguns fatos e circunstâncias atenuam a gravidade das falhas e deficiências observadas nos pareceres jurídicos, descaracterizando, a meu ver, a ocorrência de dolo, culpa ou erro grosseiro.  
Entre esses elementos que laboram em favor da envolvida, destaco a existência de precedentes jurisprudenciais que indicam que a aprovação de parecer jurídico às vésperas dos eventos constituía prática comum, no âmbito do Ministério do Turismo, à época dos fatos examinados nestas contas. Assim, por exemplo, nos Votos condutores dos Acórdãos 8.786 e 8.787/2017-TCU-1ª Câmara, o Exmo. Ministro-Relator Bruno Dantas deixou de acolher proposta de audiência dos pareceristas jurídicos por entender que as deficiências não eram pontuais, mas sim a expressão de "falha sistêmica vivenciada pelo órgão à época". 
A Sra. Manoelina Pereira Medrado, em outro processo, qual seja o TC Processo 010.643/2010-9, juntamente com outros pareceristas, foi chamada em audiência em razão de ter aprovado parecer jurídico às vésperas do evento patrocinado pelo MTur. Ao julgar o referido processo, mediante o Acórdão 2064/2017-TCU-Plenário do Tribunal de Contas da União, com fundamento do Voto do Eminente Relator Bruno Dantas, acolheu as razões de justificativa apresentadas por alguns desses pareceristas e determinou o arquivamento dos autos. 
No voto condutor do mencionado Acórdão 2064/2017-TCU-Plenário, o ministro relator esclarece que a assinatura dos convênios em datas próximas às dos eventos, de fato, era algo frequente. Por isso, a conduta tanto dos pareceristas jurídicos, quanto dos pareceristas técnicos, seria aceitável. Vejamos:
16. Além disso, também foi recorrente nos convênios em exame a assinatura dos instrumentos em datas muito próximas da data prevista para o início do evento, acarretando que o repasse de recursos federais acontecesse posteriormente à execução do objeto. A formalização de convênios às vésperas dos eventos, por óbvio, compromete o planejamento das ações e a execução do objeto.
17. Porém, embora não desejável, tal prática era bastante comum aos instrumentos firmados naquela época, tanto que em 2008 foi editada a Portaria Interministerial 127/2008 prevendo que, caso a Administração desse causa ao atraso nos repasses, ficaria obrigada a prorrogar "de ofício" a vigência do respectivo termo antes do seu término, limitada a prorrogação ao exato período do atraso verificado (inciso VI, do art. 30, da Portaria Interministerial 127/2008, que, à época, atualizou dispositivo similar então previsto no inciso IV, do art. 7º, da IN/STN 1/1997) . 
 (...) 
22. Portanto, entendo que a atuação dos pareceristas técnicos e jurídicos no processo de análise das propostas que resultaram na assinatura dos convênios objeto da presente fiscalização se deu dentro da normalidade aceita para a época, conquanto hoje esteja evidente que não ocorreu de acordo com as melhores práticas possíveis. (destacamos) 
Destarte, entendo que, no caso concreto, na conduta da Sra. Manoelina Pereira Medrado não se observa a existência de dolo, de culpa ou de evidente erro grosseiro, motivo pelo qual não lhe devem ser cominadas sanções. 
Tais argumentos podem ser utilizados em proveito da Sra. Marta Feitosa Lima Rodrigues, responsável pelo parecer técnico (peça 1, p. 9-10) . Estando configurado que a impropriedade em questão, embora indesejável, constituía prática comum no âmbito do MTur, penso que não restou caracterizado erro grosseiro, culpa ou dolo no parecer exarado pela responsável, motivo pelo qual não lhe deve ser aplicada qualquer penalidade. 
Desse modo, diferentemente da proposta de encaminhamento aduzida pela unidade técnica, penso ser possível afastar a responsabilidade da Sra. Marta Feitosa Lima Rodrigues e, por conseguinte, excluir a proposta de multa alvitrada pelo subitem 98.5 da instrução técnica (peça 59, p. 18) .
Entre as razões de justificativa aduzidas pelo Sr. Mário Augusto Lopes Moyses, destaco as seguintes: 
a) conforme arts. 24, I, e 33, VII, do Regimento Interno do MTur (peça 34, p. 1-8) , não lhe competia a verificação da compatibilidade entre o cronograma de desembolso e as etapas de execução do plano de trabalho;
b) a análise que atestou a conveniência e a oportunidade de celebração da avença foi realizada pela Secretaria Nacional de Políticas de Turismo - SNPTur, órgão técnico finalístico do Ministério regimentalmente incumbido de efetuar a análise técnica e documental referente aos convênios e instrumentos congêneres;
c) sua competência, no que concerne à celebração de convênios, caracterizava-se exclusivamente como uma chancela formal do estabelecido pelas secretarias finalísticas como ações essenciais à consecução das metas programáticas, conforme se infere do artigo 84 do Regimento Interno do Ministério;
d) o cargo de Secretário-Executivo é de natureza política e tem como incumbência a avaliação das políticas públicas. Desse modo, difere dos cargos de natureza executórios, exercidos pelo corpo técnico do Ministério;
e) conforme jurisprudência do Tribunal de Contas da União, em casos análogos, as razões de justificativa dos gestores foram aceitas. 
As razões de justificativa apresentadas pelo Sr. Mário Augusto Lopes Moyses, ante às diversas razões externadas pela Secex-PR, não merecem prosperar. Consoante pesquisa realizada pela unidade técnica, em casos semelhantes, assim como existem decisões que acolheram as razões de justificativa aduzidas pelos responsáveis ou descartaram a possibilidade de realização de audiências, existem outras que rejeitaram as justificativas e, em consequência, aplicaram penalidades (peça 59, p. 12-13) . Portanto, neste assunto, a jurisprudência não está pacificada.
Compreendo que a existência dessa perniciosa prática, motivadora de outros casos de prejuízo ao erário, deriva da participação e indispensável aceitação do Secretário-Executivo, autoridade responsável pela assinatura de diversos termos de convênio com datas incompatíveis com as relativas aos eventos patrocinados pelo Ministério. 
Sua anuência não constituía mera formalidade, visto que, na condição de autoridade de alto nível hierárquico na estrutura do MTur, deveria decidir sobre a legalidade, legitimidade, conveniência e oportunidade da assinatura da avença. Nesse sentido, menciono trecho do esclarecedor Voto de Vossa Excelência, que conduziu o Acórdão 3956/2015-TCU-Primeira Câmara, também citado na minuciosa instrução da Secex-PR, in verbis:
22. Quanto aos recorrentes que celebraram as avenças, entendo que não se aplicam as mesmas excludentes de culpabilidade, motivo pelo qual alinho-me ao entendimento da unidade técnica no sentido de que suas justificativas não sejam acolhidas. 
23. Primeiramente, porque lhes caberia exercer uma análise de conveniência e oportunidade previamente à celebração dos convênios, própria dos escalões dirigentes, que os levaria a prontamente refutar a assinatura dos ajustes, como destacou a Serur (peça 169, p. 9-10) :
A gestão do Sr. Mário Augusto Lopes Moyses contribuiu para a ocorrência repetida de falhas dessa espécie. Conforme registrou a unidade técnica, o TC Processo 013.668/2016-1 trata de representação que objetiva o exame das práticas administrativas irregulares por parte dos servidores do MTur na condução de 43 convênios firmados com a entidade Premium Avança Brasil. Dos 43 convênios, 80% apresentavam cronograma de execução e vigência incompatíveis com o período de realização do evento. Entre os que foram considerados incompatíveis, 30 foram assinados pelo Sr. Mário Augusto Lopes Moyses. Essa é uma amostra do quão decisiva era a atuação do ex-Secretário-Executivo, bem como de sua importância para a repetida consecução dessa espécie de irregularidade. 
Não deve ser acolhido o argumento de que o Regimento Interno do Ministério o eximia da verificação da compatibilidade entre o cronograma e as etapas de execução da avença. Cumpre-me registrar que o Regimento vigente à época (Portaria MTur 109-B, de 11/10/2005) , diversamente do sustentado pelo envolvido, dispunha que o Secretário-Executivo tinha, inclusive, o dever de supervisionar e avaliar a execução de projetos e atividades do Ministério, supervisionar e coordenar as secretarias que integravam o órgão, além de firmar e rescindir convênios, senão vejamos:
Art. 84. Ao Secretário-Executivo incumbe:
I - coordenar, consolidar e submeter ao Ministro de Estado o planejamento da ação global do Ministério, em consonância com as diretrizes do Governo Federal;
II - supervisionar e avaliar a execução dos projetos e atividades do Ministério;
III - supervisionar e coordenar a articulação dos órgãos do Ministério com os órgãos centrais dos sistemas afetos à área de competência da Secretaria-Executiva;
IV - supervisionar e coordenar as Secretarias integrantes da estrutura do Ministério;
V - decidir sobre recursos interpostos por terceiros e atos administrativos praticados no âmbito do Ministério;
VI - firmar e rescindir convênios em que o Ministério seja parte, após audiência da Consultoria Jurídica; e
VII - exercer outras atribuições que lhe forem cometidas pelo Ministro de Estado. (destacamos) 
Portanto, no caso concreto, caberia ao Secretário-Executivo, ao exercitar seu juízo de conveniência e oportunidade, reprovar a proposta de convênio ou negar a aposição de assinatura no correspondente termo. 
Mais do que isso, neste e noutros casos correlatos, o gestor poderia ter determinado, por exemplo, a adoção de medidas preventivas e corretivas no âmbito das demais secretarias, de modo a evitar que tivessem prosseguimento propostas de formalização de convênios com incompatibilidade entre sua data de assinatura e a data de realização do evento que seria patrocinado. Tais medidas impediriam ou prejudicariam a consolidação da referida prática irregular. Assim sendo, entendo que as razões de justificativas apresentadas pelo Sr. Mário Augusto Lopes Moyses devem ser rejeitadas. 
Os elementos constantes dos autos, a meu ver, apontam para a responsabilidade do Espólio de Osvaldo Campos de Almeida. Embora tenha sido devidamente citado, o Espólio não apresentou alegações de defesa nem promoveu o pagamento do valor devido. 
Inexistindo elementos que descaracterizem a irregularidade ou a responsabilidade do Sr. Osvaldo Campos de Almeida, a exemplo da unidade instrutiva, penso que suas contas devem ser julgadas irregulares e que seu Espólio deve ser condenado ao pagamento do valor devido.
Ante o exposto, este membro do Ministério Público de Contas manifesta concordância com a proposta da unidade instrutiva, exceto quanto à aplicação de multa à Sra. Marta Feitosa Lima Rodrigues (subitem 98.5, peça 59, p. 18) , pelas razões descritas ao longo deste parecer".
É o relatório.

8.1. Pedro Estevam Alves Pinto Serrano (OAB/SP 90.846), Luiz Tarcísio Teixeira Ferreira (OAB/SP 67.999) e outros, representando Mário Augusto Lopes Moyses.

Procurador Sergio Ricardo Costa Caribé.

TOMADA DE CONTAS ESPECIAL. CONVÊNIO PARA REALIZAÇÃO DE EVENTO. CELEBRAÇÃO DO AJUSTE NO DIA DO INÍCIO DO EVENTO. AUDIÊNCIA DOS SERVIDORES DO MINISTÉRIO DO TURISMO. FALTA DE NEXO DE CAUSALIDADE ENTRE OS RECURSOS REPASSADOS E AS AÇÕES REALIZADAS. CITAÇÃO DO ESPÓLIO DO PREFEITO À ÉPOCA DOS FATOS. REVELIA DA REPRESENTANTE DO ESPÓLIO E DE UM SERVIDOR DO MINISTÉRIO DO TURISMO. ACOLHIMENTO DAS RAZÕES DE JUSTIFICATIVA DA PARECERISTA JURÍDICA. CONTRAS IRREGULARES DOS DEMAIS. DÉBITO PARA O ESPÓLIO. MULTA AOS SERVIDORES DO MINISTÉRIO DO TURISMO.

TOMADA DE CONTAS ESPECIAL (TCE)

Secretaria do TCU no Estado do Paraná (Sec-PR).

Trata-se de tomada de contas especial instaurada pelo Ministério do Turismo (MTur) em razão de irregularidades na celebração e na execução do Convênio 1373/2008 (Siconv 701075/2008) , firmado entre aquela pasta e o município de Borrazópolis/PR para a realização da "IV Festa das Nações de Borrazópolis/PR", ocorrida no período de 11 a 14/12/2008.
2.	Foi prevista a contratação de quatro artistas/bandas e de serviços de segurança, a divulgação do evento em emissoras de rádio e TV, a compra de fogos de artifício, a locação de estrutura para o palco, de banheiros químicos e de equipamentos de som e de iluminação, dentre outros itens de menor relevância. Para tanto, a União desembolsou a importância de R$ 100.000,00, sendo fixada a contrapartida de R$ 5.000,00 para o convenente.
3.	A origem dos problemas diz respeito ao fato de o convênio ter sido celebrado no dia do início do evento, ou seja, em 11/12/2008. A liberação efetiva dos recursos ocorreu quatro meses depois (em 10/3/2009) , circunstância que demanda um esforço adicional por parte do gestor municipal em demonstrar o necessário nexo de causalidade entre o dinheiro transferido e as atividades previstas no plano de trabalho. 
4.	Após examinar a prestação de contas, a unidade técnica entendeu que o liame causal não restou demonstrado, razão pela qual promoveu a citação do sr. Osvaldo Campos de Almeida, ex-Prefeito de Borrazópolis/PR (gestão 2005-2008 e 2009-2012) , pela integralidade dos recursos repassados. 
5.	Adicionalmente, em razão da aprovação de pareceres técnico e jurídico e da formalização do termo de convênio, todos emitidos no dia de início do evento, foi realizada a audiência dos seguintes agentes públicos do Ministério do Turismo na época dos fatos: a) sra. Marta Feitosa Lima Rodrigues, Coordenadora Geral de Análise de Projetos, por ter emitido parecer aprovando o projeto; b) sra. Manoelina Pereira Medrado, Consultora Jurídica, por ter aprovado parecer jurídico favorável à celebração da avença; e c) sr. Mário Augusto Lopes Moyses, Secretário Executivo, signatário do termo de convênio.
6.	A unidade técnica identificou que o sr. Osvaldo Campos de Almeida havia falecido em data anterior ao despacho que autorizou o chamamento dele. Assim, redirecionou a comunicação para a representante legal do espólio, sra. Luanna Simões de Almeida. A primeira tentativa de notificação foi dirigida para o endereço cadastrado na base de dados da Receita Federal, mas não houve sucesso. 
7.	Esgotadas as tentativas de localização do paradeiro da representante do espólio, promoveu-se sua citação por edital. No entanto, transcorrido o prazo concedido, não apresentou as alegações de defesa, nem efetuou o recolhimento do débito. A revelia também foi observada em relação à sra. Marta Feitosa Lima Rodrigues, sendo que, neste caso, não foi necessária a publicação de edital. 
8.	A sra. Manoelina Pereira Medrado argumentou, em síntese, que: a) a atuação da consultoria jurídica se restringe ao exame da minuta do instrumento a ser firmado; b) a procuradoria não deve propor o indeferimento da celebração do convênio, sob pena de extrapolar sua esfera de atuação; e c) a elaboração de parecer jurídico às vésperas dos eventos era prática comum, não sendo razoável exigir conduta diversa dos gestores.
9.	O sr. Mário Augusto Lopes Moyses alegou, resumidamente, que: a) não era sua atribuição verificar a compatibilidade entre o cronograma de desembolso e as etapas de execução do plano de trabalho; b) a análise que atestou a conveniência e a oportunidade de celebração da avença foi realizada por outra instância, a Secretaria Nacional de Políticas de Turismo; c) cabia a ele tão somente a chancela formal, ratificando o que fora estabelecido pelas secretarias finalísticas; d) o cargo de Secretário-Executivo é de natureza política, diferindo dos demais, que possuem natureza executória; e e) em outros precedentes semelhantes, o TCU acolheu as razões de justificativa dos gestores. 
10.	Em proposta de mérito, a Sec-PR pugnou pelo acolhimento das razões de justificativa da sra. Manoelina Pereira Medrado, pela irregularidade das contas do ex-Prefeito, com a consequente condenação em débito do espólio, e pela aplicação da multa do art. 58, inciso II, da Lei 8.443/1992 ao sr. Mário Augusto Lopes Moyses e à sra. Marta Feitosa Lima Rodrigues. 
11.	O Ministério Público junto ao TCU manifestou-se parcialmente de acordo com a proposta da secretaria regional, divergindo tão somente quanto à responsabilidade da sra. Marta Feitosa. No entender do Parquet, por se tratar de prática comum no âmbito do MTur a aprovação de projetos nas vésperas dos eventos e por não haver erro grosseiro, culpa ou dolo no parecer exarado pela responsável, não se mostra razoável a aplicação da reprimenda. Propõe, portanto, o afastamento da multa. 
12.	Manifesto-me de acordo com a proposta da Sec-PR, cujos fundamentos incorporo como razões de decidir, sem prejuízo das considerações que passo a fazer. 
13.	Com os elementos existentes nos autos, não restou demonstrado o nexo causal entre os recursos transferidos e as ações indicadas no convênio. Se já era exigível do gestor municipal a comprovação de que o pagamento dos artistas e dos fornecedores ocorreu por meio da verba recebida, tal ônus ganha maior importância quando se está diante de um caso em que a celebração do negócio jurídico ocorreu no primeiro dia do evento, circunstância que atrasa por meses o repasse. 
14.	Se não bastasse a ausência dos cheques e dos extratos bancários, chama atenção algumas inconsistências na prestação de contas. Consta que o município teria contratado a empresária individual Nilza Aparecida de Sibie - ME, vencedora de dois convites, para a realização de todas as atividades previstas no plano de trabalho. Os recibos existentes nos autos foram emitidos por pessoa diversa da empresária (sr. Emerson Ferreira Malta) , ou seja, não se sabe se o sr. Emerson teria poderes para dar quitação em nome da contratada.
15.	Os dois recibos (no total de R$ 105.000,00) fazem referência a duas tomadas de preço ocorridas no ano de 2009, ao passo que os eventos ocorreram em dezembro do ano anterior. Não há nos autos comprovantes de pagamento dos quatro artistas/bandas que se apresentaram, tampouco foi apresentado contrato de exclusividade deles com a empresária.
16.	Nesse contexto, diante da revelia da representante do espólio, acompanho os pareceres precedentes, razão pela qual proponho a irregularidade das contas do gestor municipal e a condenação em débito de seu espólio. Deixo de aplicar a multa prevista no art. 57 da Lei 8.443/1992, pois a sanção tem natureza personalíssima e não pode ser transferida aos sucessores do falecido.
17.	Passo à análise das condutas dos servidores do Ministério do Turismo.
18.	A emissão de pareceres e a própria celebração de convênios em datas próximas aos eventos constitui prática reprovável, pois impede qualquer tipo de planejamento, dificulta a observância da legislação atinente aos gastos públicos, em especial a realização de licitação para obtenção da proposta mais vantajosa ao poder público, e coloca em risco o próprio erário, na medida em que inviabiliza ação de controle por parte do poder concedente. Em muitos casos, não é possível sequer fazer uma vistoria in loco, pois a inspeção exige a designação de servidor, a emissão de passagens aéreas, o pagamento de diárias, dentre outras coisas.
19.	Mais, com essa prática já se sabe de antemão que o cronograma de desembolso previsto no plano de trabalho não será respeitado, prejudicando por consequência o atingimento das metas. Por sinal, nos termos do art. 42 da Portaria Interministerial 127/2008 (vigente na época dos fatos) , a análise prévia do poder concedente deve verificar se a liberação de recursos obedecerá ao planejamento que fora estipulado pelo convenente.
20.	Para reforçar a prática ilegal consistente na celebração de convênios em data próxima aos eventos, não é demais lembrar que a eficácia desses instrumentos depende da publicação de seu extrato na imprensa oficial (art. 33 da Portaria Interministerial 127/2008) . Logo, qualquer despesa anterior é considerada irregular. No caso concreto, a divulgação no Diário Oficial da União só ocorreu em 21/1/2019, trinta e oito dias depois do término da festividade. 
21.	À luz dessas considerações, entendo que houve erro grosseiro por parte da sra. Marta Feitosa Lima Rodrigues, autora do parecer que aprovou o projeto, e do sr. Mário Augusto Lopes Moyses. A conduta desse último responsável revela-se de maior gravidade, tendo em vista que, na condição de signatário do instrumento, cabia a ele analisar a conveniência e a oportunidade da celebração do ajuste, rejeitando os pedidos de apoio financeiro que não atendessem as normas vigentes. 
22.	Não se tratava de uma atividade meramente formal, de chancela das análises realizadas pela área técnica. Era sua atribuição, conforme Regimento Interno do MTur, decidir se o Governo Federal apoiaria, ou não, determinada festividade, firmar e rescindir convênios, supervisionar e avaliar a execução dos projetos, coordenar as secretarias integrantes da estrutura da pasta, dentre outras. Assim, a meu ver competia a ele a verificação da compatibilidade entre o cronograma de desembolso e as etapas de execução do plano de trabalho. 
23.	O secretário-executivo não pode ser considerado agente político e, ainda que o fosse, seu ocupante pode ser responsabilizado quando pratica atos administrativos em descumprimento a normas de Direito Público. É exatamente o caso em apreço, pois o sr. Mário Augusto, ao celebrar convênio no dia do evento, descumpriu o cronograma físico-financeiro acordado e impediu que qualquer planejamento fosse levado adiante.
24.	Até pouco tempo, a jurisprudência do TCU oscilava no tocante à responsabilização do parecerista técnico e do signatário do convênio em situações semelhantes. Ocorre que, após a prolação do Acórdão 1090/2018-TCU-Plenário (Rel. Min. Walton Alencar) , que examinou as práticas administrativas irregulares na formulação e na condução de 43 convênios celebrados com a entidade Premium Avança Brasil, dentre as quais a que se examina no presente processo, o entendimento do Tribunal começou a convergir no sentido de ser necessário a aplicação de multas a quem emitiu pareceres técnicos e a quem celebrou os convênios. Naquele julgamento, foi estabelecida a reprimenda de R$ 59.988,01 ao sr. Mário Augusto Lopes Moysés e de R$ 35.000,00 à sra. Marta Feitosa Lima Rodrigues. 
25.	Por essa razão, rejeito as razões de justificativa apresentadas pelo ex-secretário-executivo. 
26.	A sra. Manoelina Pereira Medrado aprovou o parecer emitido pela assistente jurídica, que examinou a minuta do futuro instrumento. Na oportunidade, restou consignada a ausência de impedimento para a celebração do ajuste, o qual deveria passar pelo crivo da Secretaria Nacional de Políticas do Turismo quanto a sua conveniência e oportunidade. Saliento que o plano de trabalho fora previamente examinado e aprovado pela área técnica, ou seja, não era exigível da consultora, no caso concreto, que reanalisasse eventual desrespeito ao cronograma estipulado e às metas definidas pela convenente. Assim, acolho sua defesa. 
27.	Observo que, em situações semelhantes (Acórdão 7307/2013-TCU-Primeira Câmara, 3956/2015-Primeira Câmara, 2064/2017-Plenário, 3469/2017-Segunda Câmara, 4680/2017-Primeira Câmara, 8786/2017-Primeira Câmara, 8787/2017-Primeira Câmara, 1441/2018-Segunda Câmara, 1090/2018-Plenário e 1450/2018-Plenário) , o Tribunal ora não arrolou o parecerista jurídico, ora acolheu suas razões de justificativa. Em poucos processos houve aplicação de multa ao advogado (a exemplo do Acórdão 13230/2016-TCU-Segunda Câmara) , mas em grau de recurso as decisões foram reformadas, retirando-se a sanção (Acórdão 1526/2018-TCU-Segunda Câmara) .
28.	Por essa razão, concluo que o encaminhamento por mim proposto em relação ao parecerista jurídico encontra respaldo na jurisprudência desta Corte.
29.	Ante o exposto, voto por que seja adotada a deliberação que ora submeto a este Colegiado.
TCU, Sala das Sessões Ministro Luciano Brandão Alves de Souza, em 26 de fevereiro de 2019.
BENJAMIN ZYMLER 
Relator